【裁判字號】    99,上訴,701
【裁判日期】    991102
【裁判案由】    妨害性自主
【裁判全文】
臺灣高等法院臺南分院刑事判決         99年度上訴字第701號
上  訴  人
即  被  告  甲○○
指定辯護人  本院公設辯護人乙○○  
上列上訴人因妨害性自主案件，不服臺灣臺南地方法院98年度訴
字第1862號中華民國99年6月15日第一審判決（起訴案號：臺灣
臺南地方法院檢察署98年度營偵字第1306號），提起上訴，本院
判決如下：
    主  文
上訴駁回。
    事  實
一、甲○○前於民國92年7月間，因與在網路聊天室所認識已滿
    14歲但未滿16歲女子發生性交行為之妨害性自主案件，經臺
    灣高等法院以93年度少連上字第87號判處有期徒刑八月，經
    上訴最高法院裁判上訴駁回確定，繼經減刑為四月後，於97
    年8月1日縮刑期滿執行完畢，翌日（2日）出監。
二、甲○○於97年間，經由電腦網路「豆豆聊天室」結識當時未
    滿14歲之國中女生Ａ女（85年3月間生，真實姓名年籍均詳
    卷附代號與真實姓名對照表卷，警詢代號0000-0000號），
    並取得Ａ女網路即時通帳號，雙方於網路對談過程中，甲○
    ○即與Ａ女以「老公」、「老婆」互稱，且知悉Ａ女就讀國
    中，係未滿14歲之女子，關於性行為之智識及決斷能力未臻
    成熟，竟分別基於與未滿14歲女子為性交之故意，先後於(1)
    98年1月28日上午以帶Ａ女外出遊玩為由，與Ａ女相約在臺
    南縣柳營鄉果毅國小見面，並於該日上午8時55分至17時14
    分止，駕駛車牌號碼DM-7273號自小客車，將Ａ女載至臺南
    縣新營市○○路○段41號「歐堡汽車旅館」投宿，並在該汽
    車旅館之房間內，與Ａ女合意而為性交行為。(2)同年3月2日
    ，Ａ女因與家人發生爭執，要求甲○○南下見面，甲○○即
    駕駛上開車輛，至Ａ女就讀之臺南縣柳營國中搭載Ａ女，並
    於該日18時18分起迄20時22分止，投宿在臺南縣新營市○○
    路639巷40號「溫莎堡汽車旅館」，又在該汽車旅館之房間
    內，再與Ａ女合意而為性交行為。
三、案經Ａ女訴由臺南縣警察局新營分局報請臺灣臺南地方法院
    檢察署檢察官偵查起訴。
    理  由
甲、關於證據能力之說明：
一、證人即告訴人Ａ女於警詢之證述，被告及指定辯護人均陳明
    不同意採為證據之意思（見本院卷第26頁），依刑事訴訟法
    第159條第1項之規定，應認為不具證據能力，不得作為本案
    裁判基礎之證據資料。
二、按證人未滿16歲者，不得令其具結，刑事訴訟法第186條第1
    項第1款定有明文。此乃法定不得具結之事由，故未滿16歲
    之證人於檢察官偵查、法院審理時所為之證述，並不因未經
    具結而當然無證據能力。經查，證人即告訴人Ａ女係85年3
    月出生，有代號與真實姓名對照表附卷可稽（附於警卷證物
    袋），其於檢察官偵查與原審審理時均為未滿16歲之人，依
    法不得令其具結，且該證人於偵查中接受檢察官訊問時復無
    顯有不可信之情況，依刑事訴訟法第159條之1第2項，其於
    檢察官訊問及原審審理時所為之陳述，自均有證據能力。
三、次按測謊鑑定，係依一般人若下意識刻意隱瞞事實真相時，
    會產生微妙之心理變化，例如：憂慮、緊張、恐懼、不安等
    現象，而因身體內部之心理變化，身體外部之生理狀況亦隨
    之變化，例如：呼吸急促、血液循環加速、心跳加快、聲音
    降低、大量流汗等異常現象，惟表現在外之生理變化，往往
    不易由肉眼觀察，乃由測謊員對受測者提問與待證事實相關
    之問題，藉由科學儀器（測謊機）紀錄受測者對各個質問所
    產生細微之生理變化，加以分析受測者是否下意識刻意隱瞞
    事實真相，並判定其供述是否真實；測謊機本身並不能直接
    對受測者之供述產生正確與否之訊號，而係測謊員依其專業
    之學識及經驗，就測謊紀錄，予以客觀之分析解讀，至於測
    謊鑑定究竟有無證據能力，刑事訴訟法並無明文規定，惟實
    務上，送鑑單位依刑事訴訟法第208條第1項規定，囑託法務
    部調查局或內政部警政署刑事警察局為測謊檢查，受囑託機
    關就檢查結果，以該機關名義函覆原囑託之送鑑單位，該測
    謊檢查結果之書面報告，即係受囑託機關之鑑定報告，該機
    關之鑑定報告，形式上若符合測謊基本程式要件，包括：(1)
    經受測人同意配合，並已告知得拒絕受測，以減輕受測者不
    必要之壓力。(2)測謊員須經良好之專業訓練與相當之經驗。
    (3)測謊儀器品質良好且運作正常。(4)受測人身心及意識狀態
    正常。(5)測謊環境良好，無不當之外力干擾等要件，即賦予
    證據能力。查本件被告於原審準備程序中，自陳願意接受測
    謊（原審卷第42頁），嗣於99年4月13日實際施測前，亦再
    度詢問被告是否同意受測即告以得拒絕測謊之權利，並經被
    告簽署測謊同意書一份存卷可佐（見原審卷第73頁）；被告
    係於身心狀況正常之情況下，於具影音監視功能、隔音、無
    外界干擾之環境受測，測謊儀器且運作良好等情，則有測謊
    程序說明、測謊對象身心狀況調查表、測謊儀測試報告等卷
    內足憑（詳見原審卷第70至81頁測謊鑑定過程參考資料）；
    實際進行測謊之人員則曾於美國BACKSTER測謊學校結業，有
    專業證明書一紙（原審卷第82頁），是本件對被告所進行之
    測謊鑑定，符合前開程式要件，應認有證據能力。
四、其餘以下所引用之供述或非供述證據，檢察官、被告及其指
    定辯護人於本院受命法官行準備程序時，均同意採為證據（
    見本院卷第26-27頁），本院審酌前開證據之作成或取得之
    狀況，並無非法或不當取證之情事，且亦無顯不可信之情況
    ，並無證據力明顯過低之情形，復經本院於審判期日就上開
    證據依法進行調查、辯論，依刑事訴訟法第159條之5第1項
    規定，均具有證據能力。
乙、實體部分：
一、訊據被告固不否認於網路結識Ａ女，知悉Ａ女就讀國中且未
    滿14歲（見本院卷第27及45頁背面），及分別於98年1月28
    日8時55分至17時14分止、同年3月2日18時18分至20時22分
    ，駕駛車牌號碼DM-7273號自小客車搭載Ａ女，前往「歐堡
    汽車旅館」及「溫莎堡汽車旅館」等事實，惟矢口否認有與
    Ａ女發生性交行為，辯稱：伊剛認識Ａ女之初，不知道Ａ女
    有男朋友，所以在網路上問她是否願意當伊的「網婆」，她
    說好，之後聊天才知道Ａ女有很多男朋友，伊就跟Ａ女說如
    果她不要常跟網友出去發生性行為，伊就什麼都答應她，因
    此Ａ女才要求伊南下找她，但伊並未與Ａ女性交。伊只是把
    Ａ女當妹妹看待云云。另指定辯護人則為被告辯稱：被告於
    「歐堡汽車旅館」及「溫莎堡汽車旅館」是否有與Ａ女發生
    性關係，實質上僅有被害人Ａ女之單一指訴為據，並無其他
    證據足資補強佐證。如被告之辯解未獲採信，參酌Ａ女亦曾
    以網路聯絡方式與其他人發生性交行為，可認被告之行為有
    情輕法重顯可憫恕之情狀，宜依刑法第59條之規定酌減其刑
    等語。
二、經查：
  (一)被害人Ａ女係85年3月某日生，於98年間係未滿14歲之女子
    ，且被告與Ａ女於上述時間同往「歐堡汽車旅館」及「溫莎
    堡汽車旅館」等事實，業據被告供承在卷（見本院卷第45頁
    背面），並經證人Ａ女於偵查及原審證述綦詳（見偵卷第30
    -31頁、原審卷第98-100頁），復有代號與真實姓名對照表
    、歐堡汽車旅館有限公司住宿旅客登記日報表、住宿傳票、
    溫莎堡汽車旅館旅客進房表、監視器翻拍照片在卷可查（見
    警卷第41-47頁及卷末證物袋），此部分事實，堪以認定。
  (二)被告雖以：伊係受Ａ女的要求，才前往汽車旅館休息，二人
    在汽車旅館內吃東西、看電視，伊並未與Ａ女發生性關係云
    云。然而：
  上開被告與Ａ女在「歐堡汽車旅館」及「溫莎堡汽車旅館」
    內發生性交行為之事實，業據證人即被害人Ａ女於偵查中證
    述：「我們互稱老公、老婆....（問：你們進去歐堡汽車旅
    館八小時做何事？）做那個那個、看電視、從外面帶食物進
    去吃、Ｚ000000000＜按即被告，下稱被告＞有帶筆記型電腦
    ，所以我有玩電腦遊戲、洗澡。（問：被告是否將陰莖放入
    你的陰道內？）＜點頭＞。（問:歐堡汽車旅館這一次被告
    做那個那個是否有強迫你？）我有點心裡不願意，但也有點
    好奇想要試試看。…（問：被告在車上跟你說他不爽，你跟
    他一起到溫莎堡一起做何事？）我們就做那個那個，（問：
    做那個那個是否是被告將陰莖放入你的陰道內？）是....（
    被告在車上跟你說他不爽，你跟他一起到溫莎堡作何事？）
    我們就做那個那個....（那個那個是否是被告將陰莖放入你
    的陰道內？）是」等語（見偵卷29-30、32頁）。復於原審
    審理中亦證稱：「網路聊天室認識的。（問：你跟被告在網
    路是否互稱老公老婆？）是。…（問：在去年即98年1月28
    日早上8點55分，被告有無開車載你去歐堡汽車旅館？）他
    有載我去歐堡汽車旅館。…（問：你們在汽車旅館有無做什
    麼？）我不好意思說。（問：你們在裡面有無發生性行為？
    ）有。（問：在98年3月2日下午6點18分，這次，被告是否
    有帶你去溫莎堡汽車旅館？）有。是我約他出去的，但是我
    沒有說要去旅館。（問：被告為何要帶你去汽車旅館？）他
    說他千里迢迢來到這裡，所以一定要那個一下，才要放我回
    家等類似的話。（問：那個一下，是否指發生性行為？）是
    。（問：所以你們去溫莎堡汽車旅館也有發生性行為？）是
    。」等語（見原審卷第98-100頁）。就證人Ａ女上開二次證
    述，關於其與被告結識經過，及發生性交行為之時間、地點
    、過程等重要之點始終一致，並無歧異扞格之處。復佐以Ａ
    女與被告並無仇怨，本件案發係因Ａ女上學途中搭乘友人機
    車跌倒受傷，經學校老師發現有異，告知照顧Ａ女之外祖母
    ，繼經Ａ女之外祖母偕同Ａ女前往醫院檢查後，得知Ａ女處
    女膜受有陳舊性裂傷，因而報警處理。而Ａ女於社工人員陪
    同下，始向警方吐露曾與其男友及數名網友發生性行為等情
    ，嗣經警方依Ａ女所陳述網路即時通帳號及汽車旅館位置，
    因而循線查獲被告，此有臺南縣警察局新營分局辦理兒少性
    交易案件職務報告書、臺南縣警察局性侵害犯罪事件通報表
    各一紙在卷可參（見警卷第70-71頁），足認Ａ女並非故意
    設詞誣陷被告。再者，Ａ女於偵查及原審審理中均明確指認
    被告對之為性交行為二次，對於發生性交行為之時間、地點
    、過程，又能清楚描述，且均一致相符，衡情當無誤認被告
    或記錯其他網友之可能，是認Ａ女前揭證述，自具有極高之
    可信度。
  原審囑託法務部調查局對被告實施測謊，鑑定結果為：「甲
    ○○稱：(1)未與本案女子發生性行為；(2)未與本案女子發生
    性交。上述問題經測試呈情緒波動之反應，研判有說謊。」
    ，此有該局99年4月16日調科參字第09900166470號測謊報告
    書在卷可參（見原審卷第69頁）。益徵證人Ａ女指稱被告分
    別於上開時、地對其性交等情非虛。至於被告於原審之指定
    辯護人雖曾為被告辯稱：被告歷次開庭過程，情緒極不穩定
    ，因此測謊時，也可能發生情緒波動，測謊結果不能情緒波
    動反應即認為被告說謊，且該測謊鑑定，縱認被告為說謊，
    仍不得因此遽認被告犯罪等語。惟按測謊鑑定，係依人類若
    刻意隱瞞事實真相時，會產生微妙之心理變化，如憂慮、緊
    張、恐懼、不安等現象，而因身體內部之心理變化，身體外
    部之生理狀況亦隨之發生變化，如呼吸急促、血液循環加速
    、心跳加快、聲音降低、大量流汗等異常現象。惟表現在外
    之生理變化，往往不易由肉眼觀察，乃由專業測謊人員對受
    測者詢問與待證事實相關或無關之問題，藉由科學儀器（測
    謊機）記錄受測者對各個問題回答時所產生細微之生理變化
    ，加以分析受測者是否刻意隱瞞事實真相，並判定其是否有
    說謊之情形；測謊機本身並不能直接對受測者之陳述產生正
    確與否之訊號，而係由測謊人員依其專業之學識及經驗，就
    測謊紀錄予以客觀分析解讀，而判斷其是否具有說謊之反應
    ；是測謊鑑定係依據人類心（生）理因說謊而產生變化之原
    理所實施之科學鑑定方法。至於測謊鑑定報告是否具有證據
    能力，刑事訴訟法並無明文規定。惟目前實務上，送鑑單位
    依刑事訴訟法第208條第1項規定，囑託法務部調查局或內政
    部警政署刑事警察局為測謊檢查，受囑託機關就檢查結果，
    以該機關名義函覆原囑託之送鑑單位，該項測謊檢查結果之
    書面報告，即係受囑託機關之鑑定報告，若其形式上符合測
    謊基本程式要件，包括：經受測人同意配合，並已告知得拒
    絕受測，以減輕受測者不必要之壓力、測謊人員須經良好之
    專業訓練與相當之經驗、測謊儀器品質良好且運作正常、受
    測人身心及意識狀態正常及測謊環境良好，無不當之外力干
    擾等要件，而鑑定報告書內又已依規定詳細記載其鑑定經過
    、方法及結果者，法院雖不得遽採為認定犯罪事實有無之依
    據，但似非絕對不得作為審判上心證之參考（最高法院95
    年度臺上字第6355號判決意旨參照）。基此，上開測謊報告
    係由原審囑託法務部調查局為之，由法務部調查局就測謊結
    果出具報告書，自屬刑事訴訟法第208條第1項所定之機關鑑
    定。又上開測謊鑑定前，係受測人即被告同意配合，並已告
    知其有隨時中止測試權利，以減輕其不必要之壓力，而鑑定
    人於開始鑑定前，已踐行上開各項程序，並依規定詳實填載
    其鑑定經過、方法及結果，且測謊儀器運作情形正常，測謊
    施測環境無干擾，有上開測謊鑑定過程參考資料所附之測謊
    同意書、身心狀況調查表、數字測試、測謊問題內容題組、
    生理記錄圖（含呼吸、膚電、脈博）、測謊儀器運作情形、
    測謊施測環境評、施測者專業資格證明各一份在卷可佐（見
    原審卷第72-82頁），揆諸上開見解，該測謊報告自得作為
    協助法院發現真相暨供審判上心證參考之用，被告於原審之
    指定辯護人上開辯護意旨，尚無足採為對被告有利之認定。
  被告於本院一再指陳：被害人Ａ女並未明確指出其身上有何
    特徵，故其證言不足採信云云。然而並非每個人均有與眾不
    同之身體特殊表徵，亦非每個人均會細心觀察與之發生性關
    係者身體上之特徵。此外，身體特殊之描述同非檢證確認性
    侵害被害人指訴是否真實之唯一方法，若有其他事證足以補
    強參佐被害人之指訴，仍得資為有罪事實之認定依據。是縱
    Ａ女始終未曾描述被告之身體特徵，同無足據為有利於被告
    之認定，附此敘明。
  (三)被告另於原審辯稱其罹患有重症肌無力，所以對於性行為有
    困難云云。然原審依被告之聲請檢附其所提出之全民健康保
    險重大傷害證明申請書、全民健康保險重大傷病核定審查通
    知書、樹林仁愛醫院勞工一般體格及健康檢查資料、新光吳
    火獅紀念醫院門診病歷記錄，函送被告就診之財團法人新光
    吳火獅紀念醫院，詢問被告所罹患之重症肌無力是否致被告
    性功能障礙等情，經該院以99年2月10日（99）新醫醫字第
    0196號函覆：「一、該病人的重症肌無力症，截至門診追蹤
    迄今都僅波及眼皮肌肉，在臨床上歸為眼肌型重症肌無力症
    。在該型病人不會合併性功能異常。二、仁愛醫院檢查報告
    為高脂血及輕度肝功能異常，應與性功能障礙也沒有直接關
    聯性。」（見原審卷第52頁）。足見被告上開病情，與其能
    否與Ａ女發生性關係之判斷無涉。
  (四)按告訴人之陳述固須無瑕疵可指，且有補強證據證明其確與
    事實相符，始得採為科刑之基礎。但所謂「補強證據」，係
    指除該告訴人陳述本身外，其他足以佐證其陳述之事實確具
    有相當程度真實性之證據而言。其所補強者，不以事實之全
    部為必要，祇須因補強證據與其陳述相互印證，依社會通念
    ，足使事實獲得確信者，即足當之，最高法院99年度台上字
    第5833號判決足資參照。本件被告既供承於上述時間明知Ａ
    女未滿14歲，仍與之進入「歐堡汽車旅館」及「溫莎堡汽車
    旅館」之事實，且有汽車旅館住宿資料與監視器翻拍照片在
    卷可佐。如此證人Ａ女於偵查及原審所為指訴，應認已獲補
    強佐證。況被告於原審及本院所為辯解，經測謊及函詢被告
    就診醫院查證之結果均無足採為對其有利之認定，堪認本案
    事證已臻明確，被告犯行，洵堪認定。
三、被告甲○○先後於「歐堡汽車旅館」及「溫莎堡汽車旅館」
    與未滿14歲之Ａ女發生性交之行為。核其所為，均係犯刑法
    第227條第1項之對於未滿14歲之女子為性交行為罪（二罪）
    。被告所犯上開二罪間，犯意各別，時地不同，應分論併罰
    。又被告前有事實欄所載之有期徒刑執行完畢前科紀錄，有
    臺灣高等法院被告前案紀錄表存卷可考，其於受有期徒刑之
    執行完畢後五年內，故意再犯本件有期徒刑以上之罪，其所
    犯上述二罪，依刑法第47條第1項之規定，均為累犯，並各
    加重其刑。
四、末查被告前於92年7月間，因與在網路聊天室所認識已滿14
    歲但未滿16歲女子發生性交行為之妨害性自主案件，經臺灣
    高等法院以93年度少連上字第87號判處有期徒刑八月（嗣經
    減刑為有期徒刑四月），經上訴最高法院裁判上訴駁回確定
    而入監執行，有前述高等法院被告前案紀錄表、臺灣高等法
    院93年度少連上字第87號判決及臺灣新竹地方法院檢察署92
    年度偵字第5270號檢察官起訴書列印本附卷可查（見偵卷第
    23-24頁）。足徵見本件乃被告第二次利用網路聯絡之機會
    ，誘使未成年少女與之性交，且未因前案判刑與入監執行而
    知所警惕悔悟。故被告顯無「情輕法重顯可憫恕」之情狀，
    因認辯護人認為宜以刑法第59條酌減其刑之意見，同無足取
    ，附此敘明。
五、原審認為被告罪證明確，審酌被告前於92年間因妨害性自主
    案件，經臺灣高等法院判處有期徒刑八月，經上訴最高法院
    裁判上訴駁回確定，繼經減刑為四月後，甫於97年8月2日縮
    短刑期執行完畢出監，詎猶不知悔改，再犯相類型之案件，
    顯未因前開案件犯行記取教訓，實屬不該，復考量被告對未
    滿14歲之Ａ女為性交行為時已37歲，為有工作經驗之成年人
    ，Ａ女則為年幼懵懂，智識程度尚屬薄弱，發育未臻完全，
    思慮有欠成熟，同時難以確實理解性交之意義，而無承諾性
    交之能力之未滿14歲少女，被告利用Ａ女貪玩、無知，邀約
    Ａ女見面，逕行搭載年輕識淺之Ａ女至汽車旅館為性交行為
    ，影響Ａ女將來人格正常發展，及其於犯後態度不佳等一切
    情狀，並參酌檢察官具體求刑之意見，適用刑法第227條第1
    項、第47條第1項等規定，就被告前開二犯行，分別量處有
    期徒刑三年六月，並定其應執行有期徒刑四年。並說明被告
    所犯之刑法第227條第1項之罪，係就被害人之年齡未滿14歲
    為處罰條件，應認係就被害人為兒童或少年所定之特別處罰
    規定，依兒童及少年福利法第70條第1項但書規定「成年人
    教唆、幫助或利用兒童及少年犯罪或與之共同實施犯罪或故
    意對其犯罪者，加重其刑至二分之一。但各該罪就被害人係
    兒童及少年已定有特別處罰規定者，不在此限。」，即無再
    依該條前段規定加重被告之刑（最高法院93年度臺上字第20
    53號判決要旨可資參照）。本院經核原判決認事用法，均無
    不合，量刑亦屬妥適。被告上訴意旨否認犯行，上訴指摘原
    判決有所違誤；辯護意旨認為原審事實僅依Ａ女之單一指訴
    即為有罪之判斷，事實認定不當，且未依刑法第59條酌減被
    告之刑，亦欠妥適，依前說明，為無理由，被告之上訴應予
    駁回。
據上論結，應依刑事訴訟法第368條，判決如主文。
本案經檢察官張太龍到庭執行職務。
中    華    民    國    99    年    11    月    2     日
                  刑事第二庭    審判長法  官  葉居正
                                      法  官  陳春長
                                      法  官  陳欽賢
以上正本證明與原本無異。
如不服本判決應於收受送達後10日內向本院提出上訴書狀，其未
敘述上訴理由者，並得於提起上訴後10日內向本院補提理由書（
均須按他造當事人之人數附繕本）「切勿逕送上級法院」。
                                      書記官  李良倩
中    華    民    國    99    年    11    月    3     日
附錄本案論罪科刑法條
中華民國刑法第227條第1項
對於未滿十四歲之男女為性交者，處3年以上10年以下有期徒刑
。

司法院資訊處製作；財團法人民間司法改革基金會備份。
